臺灣基隆地方法院民事裁定　　　　　 100年度消債更字第18號
聲　請　人　陳安邦
即　債務人
代　理　人　黃俊六律師
上列聲請人因消費者債務清理事件聲請更生，本院裁定如下：
    主  文
聲請駁回。
聲請費用由聲請人負擔。
    理  由
一、按債務人不能清償債務或有不能清償之虞者，得依消費者債
    務清理條例（以下簡稱本條例）所定更生或清算程序，清理
    其債務，本條例第 3條定有明文。本條例之立法目的，在於
    經濟上陷於困境之消費者，若任其於惡性循環之債務窘境中
    自生自滅，其將衍生嚴重之社會問題，致難以維持安定之社
    會經濟秩序，故有予以分別情形依更生或清算之程序清理其
    債務之必要，藉以妥適調整其與各相關債權人等間之權利義
    務關係，以謀求消費者經濟生活之更生機會，從而健全社會
    經濟發展。惟私法上債之關係，係以當事人間之信賴關係為
    基礎，為社會經濟組織之重要支柱，故當事人於以法律行為
    追求自己之利益之際，亦應顧及對方之利益，並考量債權債
    務在社會上的作用，本於誠實及信用之原則，行使其債權及
    履行其債務，故消費者欲以上開條例調整其所負義務，自應
    本於誠信原則之本旨，僅在其不能清償債務或有不能清償之
    虞而使其陷於經濟上之困境時，始得准許之，以避免其藉此
    善意之立法而惡意圖謀減免債務，致使社會陷於道德之危險
    ，並因此使信用緊縮而造成社會經濟之動盪。再者，依本條
    例第151條第1項、第5項規定，係採「協商前置主義」，而
    債務人於協商程序中，自應本於個人財產及收支狀況，依最
    大誠信原則，商討解決方案，如終究不能協商，於聲請更生
    或清算時，法院審酌上開條文所謂「不能清償或有不能清償
    之虞」，允宜綜衡債務人全部收支及財產狀況，評估是否已
    不能維持符合人性尊嚴之最基本生活條件，如曾有協商方案
    ，其條件是否確實不能達到上開基本之要求等，為其判斷之
    準據。
二、聲請意旨略以：聲請人有不能清償債務情事，於本條例施行
    後，曾以書面向最大債權金融機構中國信託商業銀行股份有
    限公司（以下簡稱中國信託）請求共同協商債務清償方案，
    中國信託雖提出180期、利率3%、每月清償新臺幣（下同）9
    ,268元之清償方案，然聲請人每月薪資僅有28,000元，除個
    人之必要生活費用外，尚需扶養母親及替母親繳納房屋貸款
    ，實無力負擔而協商不成立，而債務人之無擔保或無優先權
    之債務總額未逾 1,200萬元，復未經法院裁定開始清算程序
    或宣告破產，為此依法聲請更生等語。
三、經查：
  (一)聲請人於本條例施行後，曾以書面向最大債權金融機構中國
    信託請求共同協商債務清償方案，中國信託提出利率為3%、
    每月清償 9,268元之清償方案，惟協商不成立，其原因為「
    無法負擔任何還款條件」等情，業據聲請人提出前置協商不
    成立通知書為證，依上開說明，應就聲請人之財產及收支狀
    況與中國信託所提出之清償方案予以綜合審查，衡量聲請人
    是否確實無法負擔該清償方案，以判斷聲請人是否確有不能
    清償債務之情事。
  (二)聲請人自陳其與中國信託協商時為火鍋店員工，每月薪資所
    得為28,000元，雖聲請人主張其平均每月必要支出為19,000
    元【含伙食費4,500元、水電瓦斯及電話費2,000元、代母親
    繳納之房屋貸款 8,000元（聲請人之母現已削髮為尼在外居
    住，該屋現由聲請人居住，並以代其繳納房屋貸款抵銷房租
    ）、母親之扶養費 4,500元】，並提出存簿影本、勞工保險
    被保險人投保資料表、全民健保資料明細、存簿影本等件為
    證。然按受扶養權利者，以不能維持生活而無謀生能力者為
    限。前項無謀生能力之限制，於直系血親尊親屬，不適用之
    ，民法第1117條定有明文。聲請人陳稱其母親張鳳珍已削髮
    為尼，且張鳳珍99年度之股利憑單所得為 8,070元，名下另
    有不動產、汽車、投資等18筆財產，總額為 729,380元，有
    本院依職權調閱張鳳珍99年度稅務電子閘門財產所得調件明
    細表在卷足憑，則聲請人母親張鳳珍是否不能維持生活而須
    受聲請人扶養，顯有疑問。另門牌號碼基隆市○○區○○街
    275號6樓房屋之所有權人為聲請人之母張鳳珍，聲請人既非
    該房屋貸款之借款人，自無清償該房屋貸款之義務，否則聲
    請人將原可用以清償債務之金錢轉用以代其母繳納房屋貸款
    ，倘因此陷入經濟困難之窘境而無力清償債務，則形同將其
    母親本應支付之房屋貸款轉嫁由聲請人之債權人負擔，債權
    人亦無法對非聲請人所有之上開房屋聲請強制執行拍賣受償
    ，對債權人而言，並非公平，且聲請人僅單身 1人，以基隆
    市房屋之租金行情，應可尋覓房租更低廉之房屋居住，以減
    少房租之開支，其主張以代母親繳納房屋貸款抵銷房租而將
    房屋貸款 8,000元列入必要支出云云，實不合理。即使認為
    聲請人母親不能維持生活而須受聲請人扶養，聲請人母親所
    有房屋之貸款8,000元亦屬必要支出，惟聲請人自96年2月起
    至100年 3月止代母親繳納之房屋貸款每月金額最多為7,163
    元，加計其伙食費4,500元、水電瓦斯及電話費2,000元、母
    親扶養費4,500元，每月必要支出最多為 18,163元（計算式
    ：7,163元＋4,500元＋2,000元＋4,500元＝18,163元），以
    聲請人每月收入28,000元，扣除其必要支出18,163元後，尚
    有餘款 9,837元，高於最大債權金融機構中國信託所提每月
    清償9,268元之還款方案，足見中國信託所提按月清償9,268
    元之還款方案，尚非聲請人所不能負擔者。從而，以聲請人
    目前收入現況，既能維持生活亦有能力清償債務，即與本條
    例第3條「不能清償」之要件不符，自應駁回其聲請。
四、結論：本件更生之聲請應屬要件不備，依消費者債務清理條
    例第 8條、第15條，民事訴訟法第95條、第78條，裁定如主
    文。
中    華    民    國   100    年    8     月    10    日
                  民事庭法  官  陳湘琳
以上正本係照原本作成。
如不服本裁定，應於裁定送達後10日內，以書狀向本院提出抗告
，並繳納抗告費新臺幣1,000元。
中    華    民    國   100    年    8     月    10    日
                        書記官  莊惠雯